最高法院民事判決　　　　　　　一○○年度台上字第九三五號
上　訴　人　張素珍
　　　　　　張和忠
共　　　同　　　　　　
訴訟代理人　蔣志明律師
　　　　　　莊乾城律師
被 上訴 人　何光輝
訴訟代理人　宋永祥律師
上列當事人間請求損害賠償等事件，上訴人對於中華民國九十九
年十二月二十一日台灣高等法院台中分院第二審更審判決（九十
八年度重上更(二)字第三三號），提起上訴，本院判決如下：
    主  文
原判決廢棄，發回台灣高等法院台中分院。
    理  由
本件被上訴人主張：伊為第一審共同被告洪碧雲借款新台幣（下
同）一千二百二十萬元之債權人，已取得執行名義（債權憑證）
，並據以聲請強制執行。乃洪碧雲為規避其所有坐落台中市○○
區○○段一一二、一一三、一一六地號三筆土地（下分稱一一二
地號土地、一一三地號土地、一一六地號土地，合稱系爭土地）
遭其他債權人強制執行，竟將系爭土地出賣予上訴人，並共謀不
辦理所有權移轉登記，先後於民國八十九年七月二十日、八月三
十一日二次以系爭土地共同依序為上訴人張和忠、張素珍各虛偽
設定債權額五千萬元之抵押權（下合稱系爭抵押權）登記，致伊
受有求償困難之損害。上訴人因此所犯使公務員登載不實罪行，
已經刑事訴訟判刑確定。經伊依侵權行為及不當得利之法律關係
，起訴請求上訴人塗銷系爭抵押權登記訴訟中，一一六地號土地
、一一二地號土地、一一三地號土地陸續被台中市政府徵收，分
別發給徵收補償費三千一百七十一萬八千九百六十元，八百二十
五萬零三百九十二元、三千五百三十萬七千二百八十四元（下合
稱系爭土地徵收補償費），並已塗銷系爭抵押權登記。乃變更聲
明，求為：(一)確認上訴人就系爭抵押權所擔保之債權不存在。(二)
確認上訴人就系爭土地徵收補償費，無優先受償權。
上訴人則以：伊與洪碧雲間因買賣系爭土地，為擔保買賣價金及
洪碧雲承諾轉讓之土地徵收補償費權利，而為系爭抵押權之設定
登記，並無虛偽不實。被上訴人於系爭抵押權設定時，對洪碧雲
並無債權存在；縱有債權存在，亦已經洪碧雲清償完畢，未受有
任何損害。被上訴人於九十二年一月二日對伊提起刑事告訴時，
已知悉系爭抵押權設定登記屬侵權行為，卻遲至九十四年三月一
日始起訴，顯逾二年之消滅時效期間，伊自得拒絕塗銷等語，資
為抗辯。
原審判決如被上訴人變更之聲明，確認上訴人就系爭抵押權所擔
保之債權不存在，及上訴人就系爭土地徵收補償費無優先受償權
，無非以：按債務人所有之財產除對於特定債權人設有擔保物權
外，為一切債權之總擔保，上訴人與洪碧雲共同涉犯虛偽設立系
爭抵押權之偽造文書罪行，除侵害公法益外，亦侵害洪碧雲普通
債權人之私法益。本件上訴人因系爭抵押權設定事，被訴偽造文
書罪之刑事訴訟，已認定上訴人與洪碧雲間通謀虛偽設定，同時
侵害公務員登載之正確性及洪碧雲其他債權人之債權擔保，而判
處上訴人偽造文書罪刑確定，是被上訴人以洪碧雲債權人身份，
主張因此被害，於刑事訴訟程序附帶提起民事訴訟，請求上訴人
回復其損害，於法即無不合。本件於第二審訴訟程序中，系爭抵
押權登記固因土地被徵收而遭塗銷，惟其原物上擔保性移存於系
爭土地徵收補償費上，情事已變更。則被上訴人變更聲明，亦無
不合。按普通抵押權所擔保之債權，乃確定之債權，須設定時已
屬確定之特定債權始得為之。觀上訴人偽造文書刑事訴訟確定判
決認定之犯罪事實，可知上訴人係為圖徵收後之高獲利，規避繳
納買賣系爭土地之增值稅，始與洪碧雲約定設定系爭抵押權予上
訴人，待日後政府加以徵收，或依法無庸繳納土地增值稅時，再
辦理所有權移轉登記。顯見系爭抵押權先後登記當時，並無各五
千萬元之擔保債權存在，佐以系爭土地買賣契約書並無以設定抵
押權擔保買賣價金之約定記載，堪認系爭抵押權登記為上訴人與
洪碧雲間通謀虛偽意思表示，依法（民法第八十七條規定）無效
。上訴人辯稱被上訴人已受清償一節，為被上訴人所否認，復洪
碧雲於刑事訴訟審理中已陳明確實欠被上訴人一點錢之情，足證
上訴人上開抗辯，不足採信。被上訴人雖於九十二年二月十三日
即對上訴人及洪碧雲提起偽造文書告訴，然斯時其係以系爭抵押
權設定債權額為三億元，顯然違反常情為由，認上訴人有犯罪嫌
疑而提出告訴，對於系爭抵押權設定之經過情形則無所悉，尚無
法確知上訴人之何行為是否構成侵權行為；迄九十四年一月六日
檢察官起訴後，始確知上訴人與洪碧雲間買賣系爭土地及設定系
爭抵押之確實情形，是被上訴人於九十四年三月十一日提起本件
附帶民事訴訟，其請求權並未罹於消滅時效期間。從而，被上訴
人依侵權行為法律關係，請求確認系爭土地之擔保債權不存在及
補償費優先受償權不存在，應屬有據等詞，為其判斷之基礎。
查上訴人於事實審一再抗辯其與洪碧雲合意設定系爭抵押權當時
，被上訴人對於洪碧雲並無債權存在，系爭抵押權設定行為並無
侵害被上訴人之權利等語，並以被上訴人所提出之債權憑證本票
均簽發於系爭抵押權設定之後為據，似非全然無由。倘上訴人上
開抗辯非虛，則上訴人設定系爭抵押權之行為是否屬侵害「被上
訴人權利」之侵權行為？即非無疑。此乃攸關被上訴人實體上可
否以侵權行為法律關係對於上訴人為損害賠償請求之重要防禦方
法，自有探求釐清之必要。原審竟未加調查審認，逕認被上訴人
就系爭抵押權設定行為，得對上訴人主張侵權行為損害賠償，自
有理由不備之違法。次查，原審認系爭抵押權登記已因土地徵收
而被塗銷，致被上訴人原請求塗銷系爭抵押權登記情事有所變更
，被上訴人得為訴之變更，固無不合；惟被上訴人提起之變更後
新訴（確認之訴）訴訟標的法律關係為何？仍為侵權行為損害賠
償請求？抑或其他法律關係請求？若為前者，其所依據之法律規
定為何？若為後者，其主張之法律關係是否仍屬無庸繳納裁判費
用之刑事訴訟附帶民事訴訟合法起訴範圍？均有未明。乃原審胥
未闡明，令當事人敘明或補充明晰，即依侵權行為法律關係為不
利於上訴人之論斷，亦嫌疏率。上訴論旨，指摘原判決不當，求
予廢棄，非無理由。
據上論結，本件上訴為有理由。依民事訴訟法第四百七十七條第
一項、第四百七十八條第二項，判決如主文。
中    華    民    國  一○○  年    六    月   十六   日
                      最高法院民事第五庭
                          審判長法官  劉  福  聲  
                                法官  黃  義  豐  
                                法官  劉  靜  嫻  
                                法官  袁  靜  文  
                                法官  李  慧  兒  
本件正本證明與原本無異
                                      書  記  官  
中    華    民    國  一○○  年    六    月  二十九  日
                                                      K